臺灣高等法院臺南分院刑事判決
111年度侵上訴字第204號
上  訴  人  
即  被  告  陳永良
指定辯護人  曾錦源律師（義務律師）
上列上訴人因妨害性自主案件，不服臺灣嘉義地方法院110年度
侵訴字第22號中華民國110年12月21日第一審判決（起訴案號：
臺灣嘉義地方檢察署110年度偵字第7188號），提起上訴，本院
判決如下：
    主  文
原判決關於所處之刑部分撤銷。
陳永良犯乘機性交罪，處有期徒刑壹年捌月。
    事實及理由
壹、程序事項：　　
一、按民國110年6月16日修正公布、同月18日施行之刑事訴訟法
    第348條規定：「上訴得對於判決之一部為之。對於判決之
    一部上訴者，其有關係之部分，視為亦已上訴。但有關係之
    部分為無罪、免訴或不受理者，不在此限。上訴得明示僅就
    判決之刑、沒收或保安處分一部為之。」次按同日修正公布
    、施行之刑事訴訟法施行法第7條之13規定：「中華民國110
    年5月31日修正通過之刑事訴訟法施行前，已繫屬於各級法
    院之案件，於施行後仍適用修正前刑事訴訟法第348條規定
    ；已終結或已繫屬於各級法院而未終結之案件，於施行後提
    起再審或非常上訴者，亦同。」查本案係於上開規定修正施
    行後之111年2月9日始繫屬於本院（本院卷第3頁），且並非
    刑事訴訟法施行法第7之13條所規定仍適用修正前規定之案
    件，是本案上訴之效力及其範圍，應依現行刑事訴訟法第34
    8條規定判斷，合先敘明。
二、原審於110年12月21日以110年度侵訴字第22號判決判處被告
    犯乘機性交罪，處有期徒刑3年4月。被告收受該判決正本後
    ，以原審量刑失衡為由提起上訴，並經本院當庭向被告及其
    辯護人確認上訴範圍無訛（本院卷第74、128頁），揆諸前
    開說明，被告顯僅就原審判決關於量刑提起上訴，至於原判
    決其他部分，均不予爭執，亦未提起上訴，而該量刑部分與
    原判決事實及罪名之認定，依前開新修正之規定，可以分離
    審查，本院爰僅就原審判決量刑部分加以審理，其他關於本
    案犯罪事實及罪名等，則不在本院審理範圍。
三、經本院審理結果，因被告表示僅就原審判決關於量刑部分提
    起上訴，業如前述，故本案犯罪事實、證據及論罪部分之認
    定，均如第一審判決書所記載（如附件）。
貳、撤銷改判之理由：
一、被告上訴意旨略以：被告所為，雖係犯刑法第225條第1項乘
    機性交罪，惟上訴人於審理時即均坦白承認等一切情狀。審
    酌上訴人犯罪行為態樣、被害人犯罪行為造成之損害及上訴
    人犯後態度，原審未考量上訴人於審理時即均坦白承認等一
    切情狀，是否得依刑法第59條之規定予以減輕刑罰即量處被
    告之刑，是否適當，容有探究的空間。審酌被告係一時糊塗
    誤觸法網，且經此教訓後，當知警惕而無再重蹈覆轍之可能
    ，又被害人A女於案發後生活作息如常，未有特別負面或悲
    傷情緒，此有嘉義縣社會局社會工作員個案訪視處理報告在
    卷可憑，是否一定須對被告處以重刑，才能維持社會正義，
    尚祈鈞院審酌。被告對所肇行為既已深感悔意，無脫免責任
    意思，故懇請鈞院鑒核上情，給予被告緩刑宣告之機會，以
    勵自新等語，其辯護人尚請求若無法緩刑請酌予量處得易科
    罰金之刑為被告辯護。
二、量刑審酌部分：
　㈠按刑法第59條規定犯罪之情狀可憫恕者，得酌量減輕其刑，
    其所謂「犯罪之情狀」，與同法第57條規定科刑時應審酌之
    一切情狀，並非有截然不同之領域，於裁判上酌減其刑時，
    應就犯罪一切情狀（包括第57條所列舉之10款事項），予以
    全盤考量，審酌其犯罪有無可憫恕之事由（即有無特殊之原
    因與環境，在客觀上足以引起一般同情，以及宣告法定低度
    刑，是否猶嫌過重等等），以為判斷。故刑法第59條關於犯
    罪之情狀顯可憫恕，認科以最低刑度仍嫌過重者，得減輕其
    刑之規定，係立法者賦予審判者之自由裁量權，俾就具體之
    個案情節，於宣告刑之擇定上能妥適、調和，以濟立法之窮
    （最高法院95年度台上字第6157號、104年度台上字第277號
    判決意旨參照）。
　㈡刑法第225條第1項乘機性交罪之法定刑為3年以上10年以下有
    期徒刑，與同法第221條第1項強制性交罪之法定刑相同，然
    強制性交罪之犯罪手段多係行為人藉強暴、脅迫之方式壓制
    被害人，此種方式對於被害人之生命、身體造成莫大之威脅
    ，精神上亦受到極度之恐懼，若係以催眠術等方式使被害人
    不知或不能抗拒，亦係行為人以其行為主動造成被害人不知
    或不能抗拒之狀態，此與乘機性交罪僅係單純利用被害人因
    其他原因所導致之不知或不能抗拒狀態亦有所不同。是強制
    性交罪相較於乘機性交罪，或造成被害人更大之傷害，或一
    為主動造成，一為單純利用既有狀態，兩者在不法內涵上顯
    然有所差異，所彰顯出之行為人惡性亦有所不同，從而刑法
    將乘機性交罪與強制性交罪之法定刑同定為「3年以上10年
    以下有期徒刑」，不可謂不重。於此情形下，若依犯罪情狀
    處以3年以下有期徒刑，即可收懲戒之效，並可達社會防衛
    及犯罪預防之機能者，應可審酌行為人之客觀犯行與主觀惡
    性，衡量其中是否有可憫恕之處，進而適用刑法第59條之規
    定酌量減輕其刑，期使具體個案中之量刑能臻妥適，以符比
    例原則。查被告因一時情慾衝動而對A女乘機性交之所為固
    值非議，但參以被告前無類似之前案犯罪紀錄，有臺灣高等
    法院被告前案紀錄表在卷可稽，復犯後於原審及本院審理時
    均坦承犯行，顯有悔悟之心；又被告與A女業於111年3月23
    日在原審民事庭達成和解，被告已支付約定賠償金額，可徵
    其有積極彌補所造成之損害，A女亦表示同意法院從輕量刑
    之量刑意見，有和解筆錄1份（本院卷第51至52頁）在卷足
    憑。是本院斟酌上情，認依被告行為時之主觀惡性尚非至重
    ，其犯行應有可憫恕之處，如量處法定最低度刑即3年有期
    徒刑仍嫌過重，實屬情輕法重，難謂符合罪刑相當性及比例
    原則，爰依刑法第59條規定，酌量減輕其刑，以求量刑之平
    衡妥適。
三、原審以被告犯行事證明確，因予論罪科刑，固非無見，惟刑
    事審判旨在實現刑罰權之分配正義，故法院對於有罪被告之
    科刑，應符合刑罰相當之原則，使輕重得宜，罰當其罪。然
    被告於原審及本院審理時均坦承犯行，並已與告訴人A女經
    原審民事庭和解成立，雙方達成和解，被告已支付賠償金額
    等節。此屬攸關被告犯後態度之量刑事項，足以動搖原審判
    決之量刑基礎，且本院審酌被告所犯情節與所犯法條有法重
    情輕之情應依刑法第59條規定酌予減刑，業如前述，原審「
    未及審酌」此部分之量刑事由，所為量刑自非妥適。是被告
    以其自白認罪及願與A女和解賠償其損失而上訴請求改量處
    較輕之刑，為有理由，自應將原判決量處之刑部分撤銷改判
    。
四、爰以行為人之責任為基礎，審酌被告為逞一己私慾，罔顧A
    女之心理人格發展及心靈感受，利用A女心智缺陷，對事理
    缺乏判斷力而不知抗拒之情形下，對之為性交行為，違背善
    良風俗，且影響A女性觀念之健全發展，漠視A女之性自主權
    ，自應受一定程度之刑事非難；兼衡被告對A女為本案犯行
    後，A女生活作息如常，未有特別負面或悲傷情緒，此有嘉
    義縣社會局社會工作員個案訪視處理報告在卷可憑（原審不
    公開卷第99至100頁）；被告犯後於偵查中雖僅坦承部分犯
    行，惟於原審及本院審理時即均坦白承認，犯後態度顯非不
    佳，且已與A女達成和解，取得A女諒解，A女並表示同意法
    院從輕量刑之意見；又被告前有違反麻醉藥品管理條例、酒
    駕之公共危險、傷害、毀棄損壞等前科紀錄，有臺灣高等法
    院被告前案紀錄表在卷可佐，素行難謂良好，並參酌被告自
    承國中畢業之教育程度，離婚，育有2名子女，女兒已出嫁
    ，現與就讀高中之兒子同住，平日打零工維生，經濟狀況普
    通之家庭經濟及生活狀況等一切情狀，量處被告如主文第2
    項所示之刑，以示儆懲。被告及辯護人固請求量處有期徒刑
    6月以下得易科罰金之刑，然依刑法第66條規定：有期徒刑
    、拘役、罰金減輕者，減輕其刑至二分之一。但同時有免除
    其刑之規定者，其減輕得減至三分之二。而酌量減輕其刑者
    ，準用減輕其刑之規定，亦為同法第73條所明定。本件被告
    係犯刑法第225條第1項乘機性交罪，徒刑部分之法定本刑為
    3年以上10年以下有期徒刑，而依刑法第59條酌量減輕其刑
    者，依上開說明應僅得減輕其刑至二分之一，其最低刑度仍
    為有期徒刑1年6月以上，被告及辯護人此部分請求並無可採
    。　　
五、至於被告尚有請求緩刑諭知一節，按「受2年以下有期徒刑
    、拘役或罰金之宣告，而有下列情形之一，認以暫不執行為
    適當者，得宣告2年以上5年以下之緩刑，其期間自裁判確定
    之日起算：一、未曾因故意犯罪受有期徒刑以上刑之宣告者
    。二、前因故意犯罪受有期徒刑以上刑之宣告，執行完畢或
    赦免後，五年以內未曾因故意犯罪受有期徒刑以上刑之宣告
    者。」刑法第74條第1項定有明文。本件被告前因犯不能安
    全駕駛公共危險罪，業經原審法院另案於110年10月5日以11
    0年朴交簡字278號判決被告有期徒刑2月（同年11月16日確
    定）在案，有前述臺灣高等法院被告前案紀錄表在卷可稽，
    揆諸上開說明，被告並不符合緩刑之條件，本案自不得再為
    緩刑之宣告，併此敘明。
據上論斷，應依刑事訴訟法第369條第1項前段、第364條、第299
條第1項前段，刑法第59條，判決如主文。　　　
本案經檢察官賴韻羽提起公訴、檢察官周文祥到庭執行職務。
中　　華　　民　　國　　111 　年　　4 　　月　　27　　日
                  刑事第二庭    審判長法  官  陳珍如
                                      法  官  包梅真
                                      法  官  黃裕堯
以上正本證明與原本無異。
如不服本判決應於收受送達後20日內向本院提出上訴書狀，其未
敘述上訴理由者，並得於提起上訴後20日內向本院補提理由書（
均須按他造當事人之人數附繕本）「切勿逕送上級法院」。
　　　　　　　　　　　　　　　　　　　書記官  蔡孟芬
中　　華　　民　　國　　111 　年　　4 　　月　　27　　日

附錄本案論罪科刑法條：
中華民國刑法第225條
對於男女利用其精神、身體障礙、心智缺陷或其他相類之情形，
不能或不知抗拒而為性交者，處3年以上10年以下有期徒刑。
對於男女利用其精神、身體障礙、心智缺陷或其他相類之情形，
不能或不知抗拒而為猥褻之行為者，處6月以上5年以下有期徒刑
。
第一項之未遂犯罰之。

附件：
臺灣嘉義地方法院刑事判決
110年度侵訴字第22號
公　訴　人　臺灣嘉義地方檢察署檢察官
被　　　告　陳永良　男　(民國00年00月00日生)
　　　　　　　　　　身分證統一編號：Z000000000號
　　　　　　　　　　住嘉義縣○○市○○里○○○000號
指定辯護人　陳進長律師
上列被告因妨害性自主案件，經檢察官提起公訴（110年度偵字
第7188號），本院判決如下：
    主  文
陳永良犯乘機性交罪，處有期徒刑參年肆月。
    犯 罪 事 實
一、陳永良與BN000-A110041之成年女子（年籍詳卷，下稱A女 
    ，領有中度身心障礙手冊）為同庄，已認識A女約10年，且A
    女曾多次至陳永良住處找陳永良之女兒，明知A女智能不足
    ，屬於心智缺陷之人，而欠缺判斷一般事理及同意或抗拒性
    交行為之能力。詎陳永良基於乘機性交之犯意，於民國110
    年7月21日16時許，在A女因不明原因跟陳永良一同前至陳永
    良位在嘉義縣○○市○○里○○○000號住處後，竟乘A女因心智缺
    陷致欠缺健全之性自主判斷能力而不知抗拒之情形，以食指
    及生殖器插入A女陰道之方式而為性交行為1次。
二、案經A女告訴暨嘉義縣警察局朴子分局報請臺灣嘉義地方檢
    察署檢察官偵查起訴。
    理  由
一、程序部分：
  ㈠依性侵害犯罪防治法第12條第2項之規定，司法機關所製作必
    須公示之文書，不得揭露被害人之姓名、出生年月日、住居
    所及其他足資識別被害人身分之資訊。所謂其他足資識別被
    害人身分之資訊，包括被害人照片、影像、聲音、住址、就
    讀學校、班級、工作場所或其有關係之親屬姓名年籍等個人
    基本資料。本件被告陳永良所犯係屬上開法律所稱性侵害犯
    罪，依上開規定，不得揭露前揭足資識別被害人、相關親屬
    身分、學校之資訊，本件判決書爰於事實欄及理由欄就被害
    人及親屬之姓名等相關資訊，僅記載代號或簡稱。
　㈡本案以下作為判決基礎所引用的證據，檢察官、被告及辯護
    人均同意作為證據（本院卷59至62頁、114頁），本院審酌
    該等證據之取得，並無違法或不當等不適宜作為證據的情形
    ，自均具有證據能力。
二、上揭犯罪事實，業據被告坦白承認（本院卷57頁、107頁、1
    15頁），核與證人A女、證人即A女之遠親BN000-A110041B證
    述之情節相符（警卷7至10頁、15至16頁、他卷16至17頁）
    ，復有嘉義長庚紀念醫院（下稱長庚醫院）受理疑似性侵害
    事件驗傷診斷證明書、A女之身心障礙手冊及身心障礙鑑定
    報告影本、嘉義縣社會局社會工作員個案訪視處理報告為證
    （附於警卷證物袋內、本院不公開卷7至15頁、99至100頁）
    。另起訴書雖記載被告係以生殖器觸碰A女下體，然A女 於
    案發後，經長庚醫院就A女內褲、外陰部、陰道深處等處進
    行採樣，送交內政部警政署刑事警察局進行鑑定，結果為在
    A女內褲褲底採樣之精液斑、外陰部棉棒、陰道深部棉棒之
    精子細胞，均與被告之DNA相符乙節，此有內政部警政署刑
    事警察局鑑定書2份在卷可憑（偵卷29至30頁、本院卷39至4
    2頁），故被告應有以生殖器插入A女陰道之性交行為，原起
    訴意旨容有誤會，惟此部分業經檢察官當庭更正如本判決犯
    罪事實欄所載（本院卷56頁），且據被告坦承在卷。從而，
    本案事證明確，被告犯行堪以認定。
三、核被告所為，係犯刑法第225條第1項之乘機性交罪。本院審
    酌被告：⑴國中畢業之智識程度；⑵離婚，育有2名子女，現
    與1名子女同住之家庭狀況；⑶打零工為生，自陳經濟狀況普
    通；⑷前有違反麻醉藥品管理條例、酒駕之公共危險、傷害
    、毀棄損壞等前科，有臺灣高等法院被告前案紀錄表在卷可
    佐，素行難謂良好；⑸為逞一己私慾，罔顧A女之心理人格發
    展及心靈感受，利用A女心智缺陷，對事理缺乏判斷力而不
    知抗拒之情形下，對之為性交行為，違背善良風俗，且影響
    A女性觀念之健全發展；⑹對A女為本案犯行後，A女 生活作
    息如常，未有特別負面或悲傷情緒，此有嘉義縣社會局社會
    工作員個案訪視處理報告在卷可憑（本院不公開卷99至100
    頁）；⑺犯後於偵查中雖僅坦承部分犯行，惟於本院審理時
    即均坦白承認等一切情狀。本院認量處如主文所示之刑，應
    屬適當。
據上論斷，應依刑事訴訟法第299條第1項前段，刑法第225條第1
項，判決如主文。
本案經檢察官賴韻羽提起公訴、檢察官葉美菁到庭執行職務
中　　華　　民　　國　　110 　年　　12　　月　　21　　日
                  刑事第三庭    審判長法  官  吳育霖
                                      法  官  方宣恩
                                      法  官  張佐榕
以上正本證明與原本無異。
如不服本判決，應於判決送達後20日內向本院提出上訴狀（應附
繕本）。告訴人或被害人如對於本判決不服者，應具備理由請求
檢察官上訴，其上訴期間之計算係以檢察官收受判決正本之日期
為準。
                                      書記官　連彩婷
中　　華　　民　　國　　110 　年　　12　　月　　21　　日
附錄本判決論罪科刑法條
中華民國刑法第225條第1項
對於男女利用其精神、身體障礙、心智缺陷或其他相類之情形，
不能或不知抗拒而為性交者，處3年以上10年以下有期徒刑。